臺灣屏東地方法院民事判決　　　　　　　　98年度建字第11號
原　　　告　興玉輝營造股份有限公司
法定代理人　黃冠欽
訴訟代理人　宋明政律師
被　　　告　交通部公路總局第三區養護工程處
法定代理人　鄧文廣
訴訟代理人　王伊忱律師
　　　　　　陳景裕律師
　　　　　　鄭美玲律師
上列當事人間給付工程款事件，本院於民國100 年3 月1 日言詞
辯論終結，判決如下：
    主  文
被告應給付原告新臺幣壹佰壹拾捌萬柒仟肆佰零肆元，及自民國
九十八年十月十五日起至清償日止，按週年利率百分之五計算之
利息。
原告其餘之訴駁回。
訴訟費用由被告負擔二分之一，餘由原告負擔。
本判決關於原告勝訴部分，於原告以新臺幣肆拾萬元為被告供擔
保後得假執行，但被告如以新臺幣壹佰壹拾捌萬柒仟肆佰零肆元
預供擔保後，得免假執行。
原告其餘假執行之聲請駁回。
    事  實  及  理  由
一、本件訴訟繫屬中，被告法定代理人於民國99年7 月5 日由黃
    三哲變更為「鄧文廣」，有交通部99年7 月5 日交人字第09
    90006262號令在卷可稽（見本院卷第189 頁），被告新任法
    定代理人鄧文廣提出書狀聲明承受訴訟，依民事訴訟法第17
    0 條、第175 條第1 項及第176 條規定，於法並無不合，應
    予准許。
二、按「訴狀送達後，原告不得將原訴變更或追加他訴。但有下
    列各款情形之一者，不在此限：一、被告同意者。．．被告
    於訴之變更或追加無異議，而為本案之言詞辯論者，視為同
    意變更或追加。」此民事訴訟法第255 條第1 項第1 款第2
    項定有明文。本件原告起訴請求被告應給付原告為新臺幣（
    下同）24,952,980元，嗣於99年11月29日經減少請求項目而
    減縮為2,166,864 元，被告訴訟代理人於99年12月2 日言詞
    辯論期日對原告上開減縮請求項目及聲明，並無異議而為本
    案言詞辯論，有卷存本院99年12月2 日言詞辯論筆錄可證，
    經核與前揭規定相符，應予准許。
三、原告起訴主張：
  (一)被告於95年1 月3 日辦理「台26線安朔─旭海段新（拓）建
    道路工程第五標（6K＋900~8K＋900 ）」（下稱系爭工程）
    之公開招標，由原告以139,890,000 元得標，系爭工程於95
    年1 月20日申報開工，原定工期607 日曆天，竣工日期為96
    年9 月18日，嗣因本件工程施作期間因辦理水土保持計劃變
    更，乃自95年1 月23日至95年4 月5 日止，計停工73日，又
    於95年5 月16日起至95年8 月20日止，因遭環保團體抗爭而
    停工計97日，共計延宕工期170 日，則經展延後核定原告應
    完工日修正為97年3 月15日。惟系爭工程經過二次設計變更
    ，原告因此多次停工，工期亦經多次展延，系爭工程實際竣
    工日期97年6 月15日，兩造間就部分工期是否展延與展延之
    天數為何，存有爭議，原告遂向行政院公共工程委員會採購
    申訴審議員會（下稱採購申訴審議委員會）提出調解，兩造
    在調解委員的勸讀說下接受調解委員之調解建議，即被告就
    系爭工程再予展延90天，亦即本件逾期以2 天計算，原告捨
    棄本件契約之利息及其他一切請求，原告於98年7 月9 日收
    受採購申訴審議委員會送達之系爭調解成立書。詎嗣後原告
    提出工程結算明細表，向被告請領工程款，被告竟以上開調
    解成立書記載：「基於調解目的，申請人同意捨棄本件契約
    之利息及其他一切請求」等語，其中所謂「其他一切請求」
    ，除管理費用外，亦包括展延期間之物價指數調整工程款，
    此與伊公司僅同意捨棄展延期間管理費用之真意有所悖離，
    爰於30日之法定期間內，以意思表示錯誤為由，依政府採購
    法第85條之1 第3 項準用民事訴訟第416 條第2 項規定，提
    起撤銷調解之訴，請求撤銷上開兩造間所成立之調解，經本
    院98年度調訴字第1 號判決駁回原告之訴。是原告請求項目
    為：
    核准展延170 天工期內，被告應否給付延長工期管理費用
      ，金額為何？
      因可歸責於定作人之事由而發生停工，於停工期間，承攬
      人須繼續支出工地管理之費用，定作人僅消極予以核定展
      延工期，實際上卻由承攬人承擔展延期間管理費用之損失
      ，顯不合理。因此交通部公路總局95年1 月新版之施工說
      明書H.6 展延工期：「因甲方因素所造成之延遲，除甲方
      應給於適當之工期展延外，乙方並得向甲方申請契約總價
      2.5%除以原工期日數所得金額乘以展延日數之工程管理費
      」之規定，已修正上揭不合理之處，對承攬人自較為公平
      ，參以系爭工程係於新版之施工說明書公佈後之95年1 月
      3 日辦理公開招標，於判斷是否適用情事變更原則增加給
      付時，自應一併參酌，以兼顧契約雙方當事人之利益。衡
      之常情，系爭工程任何專業廠商於投標之初，自會詳加評
      估施工可能情況，惟因變更水土保持計畫及遭遇環保團體
      抗爭等情，於投標之初，甚難期待承攬人足以預見此情，
      而將其風險列入投標之考量，長達170 日曆天展延期間所
      衍生之管理成本與費用，非僅不在原合約約定範圍，顯已
      超過一般有經驗之承包商於投標時所得合理預見之情況而
      加以評估，原告依據民法第227 條之2 第1 項之規定，主
      張本件有情事變更，應增加給付，而增加給付之範圍則以
      交通部公路總局95年1 月新版之施工說明書H.6 第2 項為
      計算依據，被告應另給付原告展延工期170 日曆天之工程
      管理費用共979,460 元（計算式：契約總價139,890,000
      元2.5%十原工期日數107 天展延日數170 天=979,460
      元，元以下四捨五入）。
    就展延工程90日曆天期間（即自97年3 月16日至97年6 月
      13日）辦理物價指數調整時之「估驗月份物價指數」究應
      以何月份之「臺灣地區營造地區物價指數總指數」為依據
      ？又所應調整之款項為若干？
      (1)原告主張依實際估驗日期當月份之物價指數總指數即97
        年5 月份為126.64、97年6 月份為128.94、97年7 月份
        為132.17計算物價指數調整款，正確金額則同意以被告
        99年10月28日呈報狀所提之1,187,404 元為準。
      (2)系爭合約所附之「交通部公路總局工程估驗款隨物價指
        數調整計價金額規定」（下稱物價指數調整規定）第3
        點約定：「辦理估驗時如物價指數之增減率超過或低於
        2.5%部分，按本規定之計算方式予以計算調整，凡於規
        定完工期限以外完成之工程估驗款不予調整，但奉准延
        期完工者不在此限」等內容，兩造並成立上開調解，被
        告就系爭工程再予展延90天，亦即本件工程逾期以2 天
        計算，則就被告同意展延部分，原告亦係奉准延期完工
        ，自應依該規定第5 、6 點調整。至於被告以上開第8
        點規定，係針對施工期間未按進度進行時，計算物價指
        數調整款時仍應按原進度之物價指數調整而為約定，核
        與原告已經被告同意展延工期，契約工程之進度亦同時
        向後展延，並無「工程施工未能按照契約進度完成」之
        情形，被告遽以該規定作為展期工期90天期間，物價指
        數調整款應以97年3 月份之物價指數為計算基礎，應無
        可採。。
  (二)訴之聲明為：被告應給付原告2,166,864 元，及自起訴狀
    繕本送達翌日起至清償日止，按年息百分之五計算之利息。
    訴訟費用由被告負擔。原告願供擔保，請准宣告假執行
      。
四、被告則以：
  (一)就有關核准展延170 天工期內，被告應否給付延長工期管理
    費用，金額為何？
    依系爭工程合約附件係「86年6 月」編印之「公路工程施
      工說明書」第3.2 條規定：「如因本局所供之材料供應不
      足或其他承包商之責任，而影響部份或整個工程之進行時
      ，待按實際情形經核定免計日數，承包商即應於各該原因
      消失後全力趕辦，不得因此提出賠償損失或停工結算要求
      」。因此就展延工期部分，原告即不得另行主張增加任何
      費用。
    系爭工程非可歸責於承包商即原告之因素而影響工期者，
      業於工程契約第7 條第4 項規定展延工期，則本件工程因
      辦理水上保持計畫及環保團體抗爭等因素而需展延工期，
      並非為原告於訂約時所不能預料，且本件工程之契約金額
      高達139,890,000 餘元，工程期限長達600 日曆天，在此
      漫長之時期，難免天災地變，且因近年來環保意識抬頭，
      因此公共工程亦難避免會因水土保持及環保問題而需延展
      工期，又原告為具經驗之專業工程公司，則其於投標簽約
      前就該等可能發生展延工期之事由，自應有所預見並詳為
      評估，故本件工程因辦理水土保持計畫及環保團體抗爭等
      因素而展延工期，自無適用民法第227 條之2 情事變更原
      則適用之餘地，是原告部分之請求為無理由。
  (二)就展延工程90日曆天期間（即自97年3 月16日至97年6 月13
    日）辦理物價指數調整時之「估驗月份物價指數」究應以何
    月份之「臺灣地區營造地區物價指數總指數」為依據？又所
    應調整之款項為若干？依物價指數調整規定第8 點明文規定
    ：「工程施工未能按照契約進度完成者，其計價調整部分俟
    該工程達到進度後之次月起，按原定進度物價指數調整之」
    。因此，本件工程之原核定完工日為97年3 月15日，而原告
    之實際完工日則為97年6 月15日，故依該物價指數調整規定
    第8 點之規定本件工程之仍「應按原定進度」物價指數調整
    ，因此就展延工期90日曆天期間（即自97年3 月16日至97年
    6 月13日）辦理物價指數調整時之「估驗月份物價指數」即
    應以原核定完工日97年3 月15日當月即「97年3 月」之「臺
    灣地區營造工程物價指數總指數」為依據。
  (三)答辯聲明：原告之訴駁回。訴訟費用由原告負擔。如
    受不利判決，被告願供擔保請准宣告免為假執行。
五、下列事項為兩造所不爭執：
  (一)原告於95年1 月3 日以139,890,000 元標得被告所屬台26線
    安朔～旭海段拓建工程第五標（6K＋900 ～8K＋900 ）工程
    ，約定開工日期為95年1 月20日，原定工期607 日曆天，預
    定竣工日期為96年9 月18日，實際完工日期為97年6 月15日
    。
  (二)兩造於98年7 月7 日就「台26線安朔～旭海段拓建工程第五
    標（6K＋900 ～8K＋900 」工程所生關於工期展延「自97年
    3 月16日展延工期到97年6 月30日止，合計107 日曆天」之
    爭議，經行政院公共工程委員會以「調0000000 號」調解成
    立書達成調解，關於系爭工程准許展延90日曆天（即自97年
    3 月16日至97年6 月13日），原告竣工逾期2 天；並基於調
    解目的，原告同意捨棄本件契約之利息及其他一切之請求。
    亦即調解成立後之完工日為97年6月13日。
  (三)系爭工程因變更設計致水土保持計劃有變更，依水土保持審
    查監督辦法第20條之規定，原告於95年1 月23日申報停工，
    於95年4 月6 日申請復工，計停工73日。又於95年5 月16
    日遭環保團體抗爭工程無法進行，經被告同意停工，至95年
    8 月21日復工，計停工97日。二者合計停工日數為170日。
六、就核准展延170 天工期內，被告應否給付延長工期管理費用
    ，金額為何？
  (一)系爭工程契約附件之「公路工程施工說明書」係部公路總局
    86年6 月編印版本乙節，有卷存原告所提系爭工程契約書可
    稽，是原告依交通部公路總局95年1 月新版之施工說明書H.
    6 「展延工期：．．因甲方因素所造成之延遲，除甲方應給
    於適當之工期展延外，乙方並得向甲方申請契約總價2.5%除
    以原工期日數所得金額乘以展延日數之工程管理費」之規定
    ，請求，於法即屬無據。
  (二)按契約成立後，情事變更，非當時所得預料，而依其原有效
    果顯失公平者，當事人得聲請法院增、減其給付或變更其他
    原有之效果，固為民法第227 條之2 第1 項所明定，惟情事
    變更原則，旨在規範契約成立後有於訂約當時不可預料之情
    事發生時，經由法院裁量以公平分配契約當事人間之風險及
    不可預見之損失。倘於契約成立時，就契約履行中有發生該
    當情事之可能性，為當事人所能預料者，當事人本得自行風
    險評估以作為是否締約及其給付內容（如材料、價金等）之
    考量，自不得於契約成立後，始以該原可預料情事之實際發
    生，再依據情事變更原則，請求增加給付。本件依系爭工程
    契約約第7 條第4 項、86年6 月版「公路工程施工說明書」
    第3.2 條分別訂有：「因故期（下列理由要求延長工期時，
    視為有效）：1.如因工程變更，致增加工作超過本契約內所
    訂工作量時，原則上依增加經費比例延長工期，惟如增加之
    工作特殊或不能於原工程施工期間配合辦理時，得按實際需
    要予以延長。．．3.如因天災或意外等因素確為人力不可抗
    拒而影響工期者，甲方（按：即被告）得視事實需要酌延工
    期」、「如因本局所供之材料供應不足或其他非承包商之責
    任，而影響部分或整個工程之進行時，得按實際情形經核定
    免計日數，承包商仍應於各該原因消失後全力趕辦，不得因
    此提出賠償損失或停止結算要求。」，顯見對於變更工程設
    計、天災、意外或非可歸責於原告等情事，均已約明為延展
    工期之事由，且約定原告不得因此提出賠償損失，而在工程
    漫長期間，難免天災地變，且因近年來環保意識抬頭，因此
    公共工程亦難避免會因水土保持及環保問題而需延展工期，
    原告為具經驗之專業工程公司，自難諉為不知，而仍與被告
    簽立上開約定，即非屬原告於訂約時所不能預料之情事，是
    則原告依上開民法第227 條之2 之規定，請求延長工期管理
    費用，於法即屬無據，應予駁回。
七、就展延工程90日曆天期間（即自97年3 月16日至97年6 月13
    日）辦理物價指數調整時之「估驗月份物價指數」究應以何
    月份之「臺灣地區營造地區物價指數總指數」為依據？又所
    應調整之款項為若干？
  (一)依卷存系爭工程契約之附件即物價指數調整規定第2 、3 、
    4 、5 、6 、8 點分別規定：「本規定所稱物價指數係指行
    政院主計處編印之物價統計月報內所載『台灣地區營造工程
    物價指數之總指數』。」、「辦理估驗時如物價指數之『增
    減率』超過或低於2.5%部分，按本規定之計算方式予以計算
    調整，凡於規定完工期限以外完成之工程估驗款不予調整，
    但奉准延期完工者不在此限。」、「隨物價指數調整工程估
    驗款，依契約自開工月份起按月計價，並以三個月彙總核付
    為原則。各月份物價指數公布後，以估驗月份之物價指數與
    開標月份之物價指數（基期指數）相較，計算物價指數增減
    率至小數以下第三位，第四位採四捨五入。」、「物價指數
    增減率之計算公式如下：物價使數增減率＝〔（估驗月份之
    物價指數/ 開標月份之物價指數）－1 〕×100%。前項增減
    率在2.5%以內，當月工程估驗款不予調整；增減率超過或低
    於2.5%時，就超過或低於部份予以計算調整。」、「調整工
    程估驗款金額之計算如下：調整工程估驗款金額＝當月工程
    計價金額×（物價指數增（減）率－（＋）2.5%）×（1+營
    業稅率）。前項當月工程計價金額不包括承商利潤、稅捐（
    不包括營業稅）、保險費、管理費及預付款。第一項調整工
    程估驗款金額，於下次計付應付工程計價款內補付或扣回。
    」、「工程施工未能按照契約進度完成者，其計價調整部分
    俟該工程達到進度後之次月起，按原定進度物價指數調整之
    。」（見本院卷第218 頁）。
  (二)本件原告請求之第22、23、24期及第末期估驗款，係在准許
    完工期限內乙節，為兩造所不爭執（見本院卷第293 頁），
    應可信為實在，是依上開「物價指數調整規定」，原告請求
    之上開工程估驗款自得隨物價指數調整計價。
  (三)又上開「物價指數調整規定」第8 點之規定，特別用「契約
    進度」乙語，可知該點之適用，係於依分項進度工程給付工
    程款之情形，因避免承包商在施工初期，就約定分項工程之
    進度落後，一直到接近完工期時才努力趕工，最後工程並未
    逾期完工，此時如逕以實際估驗月份之物價指數計算調整計
    價，將導致大部分工作項目，係以高於預定進度月份之物價
    指數計算調整計價的情形，造成業主可能對於完工日前進度
    遲延的工程，卻支出較高物價的不合理象，故於第8 點規定
    按原定進度物價指數調整之。本件依系爭工程契約第8 條付
    款辦法(一)之約定：「開工後每月五日及二十日各估驗一次，
    以每月五日估驗計價至上月底完成數量，每月二十日估驗計
    價至該月十五日完成數量（年度結束及春節前得增加估驗一
    次）。估驗時應由廠商先提出估驗明細單，經本局主辦工程
    單位核符簽認後，廠商應開立足額之發票，本局按估驗金額
    百分之九十五支付廠商，另百分之五作為保留款．．」，可
    知系爭工程契約並非依分項進度工程給付工程款，自無上開
    規定第8 點之適用，而應依該規定第5 、6 點之規定計算物
    價調整估驗款，是原告主張依上開規定第5 、6 點之規定計
    算物價調整估驗款，應為可採，被告抗辯應依上開規定第8
    點之規定計算物價調整款，即無可採。
  (四)本件系爭工程第22期（估驗日期為97年5 月6 日）、第23期
    （估驗日期為97年6 月6 日）、第24期（估驗日期為97 年7
    月8 日）及第末期（估驗日期為97年7 月）估驗工程費計價
    金額分別為3,570,430 元、2,095,169 元、4,316,960 元、
    5,445,755 元，97年3 、5 、6 、7 月之台灣地區營造工程
    物價指數之總指數分別為123.57、126.64、128.94、132.17
    ，及開標當月台灣地區營造工程物價指數之總指數為93.4等
    情，為兩造所不爭執。
  (五)茲計算原告所得請求系爭工程上開各期物價整款之金額如下
    ：
    第22期之物價指數調整款為122,590元。
      (1)該期工程費計價金額為3,570,430 元，97年5 月份台灣
        地區營造工程物價指數總指數為126.64，開標當月之台
        灣地區營造工程物價指數為93.94 ，指數增減率為34.
        81 ％（計算式：【〔126.64/93.94〕－1 】×100 ％
        ），當期之物價指數調整款金額為：1,211,286 元（計
        算式：3,570,430 ×〔34.81 ％－2.5 ％〕×1.05）。
      (2)被告則以97年3 月份台灣地區營造工程物價指數總指數
        123.57計算，指數增減率為31.54 ％（計算式：【〔12
        3.57/93.94〕－1 】×100 ％），已給付之物價指數調
        整款金額為1,088,696 元（計算式：3,570,430 ×〔31
        .54 ％－2.5 ％〕×1.05＝1,088,696 ）。
      (3)被告應再給付原告第22期物價指數調整款之差額為122,
        590 元（計算式：1,211,286 －1,088,696 ＝122,590
        ）。
    第23期之物價指數調整款為125,836元
      (1)該期工程費計價金額為2,095,169 元，97年6 月份台灣
        地區營造工程物價指數總指數為128.94，開標當月之台
        灣地區營造工程物價指數為93.94 ，指數增減率為37.
        26％（計算式：【〔128.94/93.94〕－1 】×100 ％）
        ，當期之物價指數調整款金額為：764,695元（計算式
        ：2,095,169 ×〔37.26 ％－2.5 ％〕×1.05＝764,69
        5 ）。
      (2)被告則以97年3 月份台灣地區營造工程物價指數總指數
        123.57計算，指數增減率為31.54 ％（計算式：【〔12
        3.57/93.94〕－1 】×100 ％），已給付之物價指數調
        整款金額為638,859 元（計算式：2,095,169 ×〔31.5
        4 ％－2.5 ％〕×1.05）。
      (3)被告應再給付原告第23期物價指數調整款之差額為125,
        836 元（計算式：764,695 －638,859 ＝125,836 ）。
    第24期之物價指數調整款為415,206元。
      (1)該期工程費計價金額為4,316,960 元，97年7 月份台灣
        地區營造工程物價指數總指數為132.17，開標當月之台
        灣地區營造工程物價指數為93.94 ，指數增減率為40.7
        0 ％（計算式：【〔132.17/93.94〕－1 】×100 ％）
        ，當期之物價指數調整款金額為：1,731,533元（計算
        式：4,316,960 ×〔40.70 ％－2.5 ％〕×1.05＝1,73
        1,533 ）。
      (2)被告則以97年3 月份台灣地區營造工程物價指數總指數
        123.57計算，指數增減率為31.54 ％（計算式：【〔12
        3.57/93.94〕－1 】×100 ％），已給付之物價指數調
        整款金額為1,316,327 元（計算式：4,316,960 ×〔
        31.54 ％－2.5 ％〕×1.05）。
      (3)被告應再給付原告第24期物價指數調整款之差額為415,
        206 元（計算式：1,731,533 －1,316,327 ＝415,206
        ）。
    第末期之物價指數調整款為523,772元。
      (1)該期工程費計價金額為5,445,755 元，97年7 月份台灣
        地區營造工程物價指數總指數為132.17，開標當月之台
        灣地區營造工程物價指數為93.94 ，指數增減率為40.7
        0％（計算式：【〔132.17/93.94〕－1】×100％），
        當期之物價指數調整款金額為：2,184,292 元（計算式
        ：5,445,755 ×〔40.70 ％－2.5 ％〕×1.05＝2,184,
        292 ）。
      (2)被告則以97年3 月份台灣地區營造工程物價指數總指數
        123.57計算，指數增減率為31.54 ％（計算式：【〔12
        3.57/93.94〕－1 】×100 ％），已給付之物價指數調
        整款金額為1,660,520 元（計算式：5,445,755 ×〔31
        .54 ％－2.5 ％〕×1.05）。
      (3)被告應再給付原告第末期物價指數調整款之差額為523,
        772 元（計算式：2,184,292 －1,660,520 ＝523,772
        ）。
    綜上，被告應再給付原告第22期、第23期、第24期、第末
      期物價指數調整款之差額合計為1,187,404 元（計算式：
      122,590 ＋125,836 ＋523,772 ＝1,187,404 ）。從而原
      告請求被告給付1,187,404 元，及自起訴狀繕本送達翌日
      即98年10月15日起至清償日止（起訴狀繕本於98年10月14
      日送達，有卷存送達證書可證），按年息百分之五計算之
      遲延利息，即有理由，應予准許。
八、本件兩造均陳明願供擔保聲請宣告假執行或免為假執行之宣
    告，經核原告勝訴部分並無不合，爰分別酌定相當擔保金額
    ，併以准許。至原告敗訴部分，其假執行之聲請失所附麗，
    併駁回之。
九、本件事證已臻明確，兩造其餘攻擊防禦方法，經核與判決結
    果，不生影響，爰不一一論述。
十、據上論結：原告之訴為一部有理由，一部無理由，依民事訴
    訟法第79條、第390 條第2 項、第392 條第2 項，判決如主
    文。
中    華    民    國   100    年    3     月    15    日
                  民事第一庭    法  官  曾吉雄
正本係照原本作成。
如對判決上訴，須於判決送達後二十日內向本院提出上訴狀，其
未表明上訴理由者，應於提出上訴後二十日內向本院補提理由書
狀。如委任律師提起上訴者，應一併繳納上訴審裁判費。
                                書記官  許倬維
中    華    民    國   100    年    3     月    15    日